臺灣臺北地方法院刑事判決　　　　　　　 95年度訴字第661號
公　訴　人　臺灣臺北地方法院檢察署檢察官
被　　　告　乙○○
指定辯護人　本院公設辯護人張寅煥
輔　佐　人　丙○○
上列被告因偽造文書等案件，經檢察官提起公訴（95年度偵字第
6838號），本院判決如下：
    主    文
乙○○共同行使偽造公文書，足以生損害於公眾及他人，處有期
徒刑壹年肆月。緩刑貳年。偽造之「華大資訊股份有限公司」、
「丁○○」、「稅務員陳玉芬」印章各壹個及其印文各壹枚均沒
收。
    犯罪事實
一、乙○○於民國九十四年三月間，透過友人甲○○介紹而向臺
    北富邦商業銀行股份有限公司（下稱臺北富邦商銀）申請貸
    款，詎其明知自己並未實際在位於臺北市中山區○○○路○
    段四十三號二樓之華大資訊股份有限公司（下稱華大公司）
    任職，亦知悉欠缺在職證明將無法申辦貸款，然為圖順利貸
    得款項，竟與辦理貸款業務之戊○○（另行移送檢察官偵辦
    ）基於偽造文書與意圖為自己不法所有之共同犯意聯絡，將
    其個人之身分證及健保卡影本傳真予戊○○，由戊○○依乙○○所提供之個人資料，填載於「信用貸款申請書」上，且
    偽造「華大資訊股份有限公司」及其負責人「丁○○」之印
    章，蓋印於偽造之「在職證明書」上，並於「在職證明書」
    上記載乙○○在華大公司擔任總務人員、到職日期九十二年
    八月一日等不實之事項，復依此偽造相同內容之「各類所得
    扣繳暨免扣繳憑單」，而戊○○又再偽造「稅務員陳玉芬」
    之印章，蓋用在屬於公文書之「財政部臺北市國稅局九十三
    年度綜合所得稅各類所得資料清單」（下稱所得資料清單）
    ，於所得資料清單上記載乙○○於九十三年間任職華大公司
    ，給付總額達新臺幣（下同）五十四萬六千五百元之不實事
    項而偽造之，其後戊○○即於同年十月二十五日持該偽造之
    「在職證明書」、「各類所得扣繳暨免扣繳憑單」、「所得
    資料清單」及「信用貸款申請書」，向臺北市○○路○段一
    七八號二樓臺北富邦商銀北二區部申請貸款而行使之，欲以
    上開資料申請貸款五十萬元，足以生損害於華大公司、臺北
    富邦商銀及財政部臺北市國稅局對於稅務管理之正確性。嗣
    因臺北富邦商銀行員察覺有異，於九十四年十月二十八日向
    財政部臺北市國稅局查證上開所得資料清單屬偽造後，始查
    知上情而拒絕核准貸款，乙○○及戊○○乃因而未取得款項
    。
二、案經財政部臺北市國稅局政風室函請臺灣屏東地方法院檢察
    署呈請臺灣高等法院檢察署檢察長令轉臺灣臺北地方法院檢
    察署檢察官偵查起訴。
    理    由
一、訊據被告乙○○對於上開犯罪事實坦承不諱（本院卷二第一
    一六頁），核與證人甲○○、丁○○、戊○○證述之情節相
    符（本院卷一第七十九頁至第八十四頁、第一○五頁至第一
    ○六頁、本院卷二第一○五頁至第一一○頁反面），且有華
    大公司登記卷、財政部臺北市國稅局政風室九十四年十一月
    七日財北國稅政字第○九四八九四○七二○號函附所得稅資
    料清單、財政部臺灣省南區國稅局臺東縣分局九十四年十二
    月二十二日南區國稅東縣四字第○九四○○二六九○二號函
    、臺北富邦商銀九十四年十二月十三日北富銀營作字第九四
    一八七六六號函、信用貸款申請書、身分證與全民健康保險
    卡影本、在職證明書、所得資料清單、各類所得扣繳暨免扣
    繳憑單各一紙（臺灣屏東地方法院檢察署九十四年度他字第
    一二九六號偵查卷第一頁至第三頁、臺灣臺北地方法院檢察
    署九十四年度他字第八五七五號偵查卷第六頁至第七頁、第
    十二頁、本院卷一第十一頁至第十五頁）。被告上開任意性
    之自白，經前揭證據補強後，應認與事實相符，而得作為認
    定被告犯罪之證據。至於被告於偵查及本院準備程序中雖否
    認犯行，惟於本院審理程序時業已坦承犯罪，且所辯與前揭
    證據顯不相符，足認其前所為辯解應屬卸責之詞，無以採信
    。本案事證明確，被告犯行堪以認定，應依法論科。
二、查本件被告行為後，刑法部分條文已於九十四年二月二日經
    總統令修正公佈，並於九十五年七月一日施行。而按行為後
    法律有變更者，適用行為時之法律，但行為後之法律有利於
    行為人者，適用最有利於行為人之法律，刑法第二條第一項
    定有明文。此條規定係規範行為後法律變更所生新舊法律比
    較適用之準據法，本身尚無新舊法比較之問題，於新法施行
    後，應一律適用新法第二條第一項之規定，為「從舊從輕」
    之比較，先予敘明。再按本次法律變更，比較時應就罪刑有
    關之共犯、未遂犯、想像競合犯、牽連犯、連續犯、結合犯
    ，以及累犯加重、自首減輕暨其他法定加減原因（如身分加
    減）與加減例等一切情形，綜其全部罪刑之結果而為比較，
    最高法院九十五年五月二十三日九十五年度第八次刑庭會議
    決議參照。茲就本件新舊法比較結果說明如下：
  (一)查修正後刑法第三十三條第五款規定罰金刑為新臺幣一千元
    以上，以百元計算之，而修正前則規定罰金為一元以上，且
    以銀元為計算單位，經依罰金罰鍰提高標準條例第一條前段
    ，以及現行法規所定貨幣單位折算新臺幣條例第二條規定折
    算後，罰金刑則為新臺幣三十元以上，經比較新、舊法之結
    果，修正後之法律並未較有利於行為人。
  (二)刑法修正後，刪除第五十五條關於牽連犯之規定，此刪除雖
    非犯罪構成要件之變更，但顯均已影響行為人刑罰之法律效
    果，自屬法律有變更，而依舊法第五十五條規定，牽連犯乃
    將被告之數罪以一罪論，然修法後刑法已刪除該條規定，則
    不得以一罪論，經比較修正前後之法律，修正後法律亦無有
    利於行為人之情況。
  (三)綜合上開比較之結果，九十五年七月一日修正施行之刑法部
    分條文，其適用結果並無有利於被告之情形，依前開法律規
    定，自應適用被告行為時即修正前刑法之相關規定論處。至
    於未遂犯規定部分，刑法第二十五條第二項雖有修正，惟此
    僅為法條順序之調整，將原第二十六條前段之規定，移至第
    二十五條第二項，應認並無修正之情形。另就共犯規定部分
    ，刑法第二十八條於被告行為後雖亦有修正，惟本件被告與
    戊○○所為上開犯罪行為，並非共謀共同正犯之情形，依據
    該條之修正理由所示，就被告本件犯行之共犯形態，應認並
    無修正之情況，自無比較新舊法之問題，依一般法律適用原
    則，應適用本案判決時刑法第二十八條之規定論處，併此敘
    明。末查刑法第七十四條關於緩刑之規定雖於被告行為後有
    所變更，惟因本案被告行為時係在九十五年七月一日前，依
    據最高法院九十五年度第八次刑事庭會議決議，仍應適用九
    十五年七月一日修正生效之緩刑規定，而無比較新、舊法之
    必要，附此敘明。
三、查被告並未在華大公司任職，竟與戊○○偽造「在職證明書
    」、「各類所得扣繳暨免扣繳憑單」及「所得資料清單」，
    其所為自足以生損害於華大公司、臺北富邦商銀與財政部臺
    北市國稅局對於稅務管理之正確性。而其雖已行使偽造之上
    開文件向臺北富邦商銀申請貸款，惟經臺北富邦商銀行員察
    覺而未核撥款項，已著手於詐欺取財犯罪構成要件之實施，
    但尚未生犯罪之結果，應屬未遂。核被告所為，係犯刑法第
    二百十條、第二百十一條、第二百十六條之行使偽造私文書
    罪、行使偽造公文書罪、第三百三十九條第一項、第三項之
    詐欺取財未遂罪。其偽造印章、印文之行為，均為偽造文書
    之階段行為；而偽造文書之低度行為，則應為高度之行使行
    為所吸收，均不另論罪。公訴意旨雖未論及被告與戊○○偽
    造華大公司在職證明書之事實，惟此部分與起訴之犯罪事實
    有牽連犯之裁判上一罪關係，本院自得併予審理。被告與戊○○就本案犯行有犯意聯絡與行為分擔，應論以共同正犯。
    其所犯上開三罪，有方法與結果之牽連關係，應依修正前刑
    法第五十五規定論以較重之行使偽造公文書罪。爰審酌被告
    為圖得貸款利益，明知自己未於華大公司任職，仍同意戊○○偽造「在職證明書」及「所得資料清單」，影響國家財政
    稅收之正確性，犯罪所生危害非輕，而被告犯罪後於偵查及
    本院準備程序中雖未能坦承犯行，然於本院審理程序中已自
    白犯罪，態度尚可，併斟酌其為輕度智障之人，領有殘障手
    冊，有中華民國殘障手冊影本一紙在卷可證（本院卷一第二
    十六頁）及其生活狀況等一切情狀，量處如主文所示之刑。
    末查被告前曾因犯竊盜罪，經臺灣臺東地方法院判處有期徒
    刑六月，緩刑二年確定，於緩刑期滿五年以內未曾因故意犯
    罪而受有期徒刑以上刑之宣告，有臺灣高等法院被告前案紀
    錄表一份在卷可參，因智識程度不高，一時失慮且遭甲○○
    介紹始申請貸款而為本案犯行，惡性並非重大，犯後坦承犯
    行並深具悔意，經此次起訴與審判之教訓後，應已知所警惕
    ，信無再犯之虞，本院因認前開所宣告之刑，以暫不執行為
    適當，爰併予宣告緩刑二年，以勵自新。偽造之「華大資訊
    股份有限公司」、「丁○○」、「稅務員陳玉芬」印章各一
    個及其印文各一枚，均應依刑法第二百十九條規定宣告沒收
    ，至於偽造之「在職證明書」、「各類所得扣繳暨免扣繳憑
    單」及「所得資料清單」，雖為被告犯罪所生之物，然已附
    入臺北富邦商銀貸款申請卷宗內，而非被告所有之物，自不
    得宣告沒收。
據上論斷，應依刑事訴訟法第二百九十九條第一項前段，刑法第
二條第一項前段、第二十八條、第二百十六條、第二百十條、第
二百十一條、第二百十九條、第三百三十九條第三項、第一項，
修正前刑法第五十五條，刑法第七十四條第一項第二款，刑法施
行法第一條之一，判決如主文。
本案經檢察官王志超到庭執行職務
中　　華　　民　　國　　96　　年　　5 　　月　　3 　　日
　　　　　　　　　刑事第七庭審判長法  官  梁耀鑌
                                  法  官  許泰誠
                                  法　官　余明賢
以上正本證明與原本無異。
如不服本判決，應於判決送達後10日內向本院提出上訴狀（應抄
附繕本）。告訴人或被害人如對於本判決不服者，應具備理由請
求檢察官上訴，其上訴期間之計算係以檢察官收受判決正本之日
期為準。
  　　　　　　　　　　　　　　　　書記官　葉潔如
中　　華　　民　　國　　96　　年　　5 　　月　　3 　　日
附錄本案論罪科刑法條全文
中華民國刑法第二百十六條
行使第二百十條至第二百十五條之文書者，依偽造、變造文書或
登載不實事項或使登載不實事項之規定處斷。
中華民國刑法第二百十條
偽造、變造私文書，足以生損害於公眾或他人者，處五年以下有
期徒刑。
中華民國刑法第二百十一條
偽造、變造公文書，足以生損害於公眾或他人者，處一年以上七
年以下有期徒刑。
中華民國刑法第三百三十九條
意圖為自己或第三人不法之所有，以詐術使人將本人或第三人之
物交付者，處五年以下有期徒刑、拘役或科或併科新臺幣三萬元
以下罰金。
以前項方法得財產上不法之利益或使第三人得之者，亦同。
前二項之未遂犯罰之。
